【裁判字號】    92,易,358
【裁判日期】    920521
【裁判案由】    誹謗
【裁判全文】
臺灣臺北地方法院刑事判決                          九十二年度易字第三五八號
    公  訴  人  臺灣臺北地方法院檢察署檢察官
    被      告  丙○○
右列被告因妨害名譽案件，經檢察官聲請簡易判決處刑（九十一年度偵字第一七八一
五號），經本院改依通常程序審理，判決如左：
    主  文
丙○○無罪。
    理  由
一、本件公訴意旨略以：被告丙○○與告訴人甲○○因本院九十一年度訴字第一五三
    號妨害自由刑事案件涉訟，詎被告丙○○意圖散布於眾，竟於九十一年四月十七
    日上午九時三十分許前揭案件審理中，指摘甲○○與乙○○「有一腿」、「有不
    正常關係」等，足以毀損告訴人甲○○之名譽，因認被告丙○○涉犯有刑法第三
    百十條第一項毀謗罪嫌。
二、按犯罪事實應依證據認定之，無證據不得推定其犯罪事實，又不能證明被告犯罪
    者，應諭知無罪之判決，刑事訴訟法第一百五十四條、第三百零一條第一項分別
    定有明文。又告訴人之告訴，係以使被告受刑事訴追為目的，是其陳述是否與事
    實相符，仍應調查其他證據以資審認，而認定犯罪事實所憑之證據，雖不以直接
    證據為限，間接證據亦包括在內，然而無論直接證據或間接證據，其為訴訟上之
    證明，須於通常一般之人均不致有所懷疑，而得確信其為真實之程度者，始得據
    為有罪之認定，倘其證明尚未達到此一程度，而有合理之懷疑存在，無從使事實
    審法院得有罪之確信時，即應由法院為諭知被告無罪之判決，最高法院五十二年
    臺上字第一三○○號、七十六年臺上字第四九八六號判例可資參照。
三、言論自由為憲法所保障之基本權利，任何人或國家均不應任意加以侵害；惟為維
    護個人隱私權，使之不受不合理之侵害，且為避免妨害他人名譽、信用，刑法妨
    害名譽及信用罪章乃定有侮辱、誹謗、損害信用之處罰，目的即係在於賦予言論
    自由合理之約束及規範。誹謗罪之成立，除行為人在客觀上有指摘或傳述足以毀
    損他人名譽之事外，尚須行為人在主觀上有毀損他人名譽之故意，方具構成要件
    該當性，而行為人是否具有主觀構成要件之故意，須依當時具體情況客觀判斷之
    。立法者為免爭論，於一般誹謗罪之情形，以刑法第三百十一條明定阻卻構成要
    件事由，只要行為人之行為係善意，縱足以造成毀損他人名譽之結果，亦不該當
    於誹謗罪之構成要件，亦即其主觀上並不具備誹謗之故意及散佈於眾之不法意圖
    ，藉以解決刑法實務上就主觀不法意圖判斷上之困難，由該二條規定之意涵，亦
    可知立法者意欲尋求名譽保護及言論自由間之折衷。因此，名譽之保護即非無限
    制，否則任意鉗束言論，適為社會一般多數人之害，足以阻礙整體人類社會之進
    步及公共利益之推展；證據法則上，倘無證據足證行為人係出於惡意所為，即應
    推定其係以善意為之，此即所謂「真正惡意原則」（Ａｃｔｕａｌ  Ｍａｌｉｃ
    ｅ）。被告丙○○堅決否認有何毀謗犯行，辯稱伊並未在前揭案件審理中毀謗告
    訴人甲○○與乙○○「有一腿」、「有不正常關係」，伊當時在法庭內開庭為了
    攻防有說告訴人與乙○○是親密的朋友，而且有金錢往來，所以伊為了說明及質
    疑乙○○當時作證不公平等語。經查，被告確實在前揭案件審理中，當庭供陳告
    訴人與乙○○「有不正常關係」、「有一腿」等語，業據告訴人指訴綦詳，並經
    證人乙○○於偵查中及本院審理時證述屬實。復查，前揭本院九十一年度訴字第
    一五三號妨害自由刑事案件，係告訴人告訴被告妨害自由之案件，證人乙○○在
    該刑事案件九十一年四月十七日審理中作證之內容，可以證明被告有妨害自由之
    行為，有該審理筆錄及本院九十一年度訴字第一五三號刑事判決附卷可稽。而被
    告雖於公開審判之法庭上陳述告訴人與乙○○「有不正常關係」、「有一腿」等
    語，係因為在前揭案件審理中身為證人之乙○○證述完畢後，承審法官問被告對
    證人所述有何意見時，被告才對承審法官陳述伊之意見認為乙○○與告訴人「有
    不正常關係」、「有一腿」，所以乙○○才出來作證之情，業據證人乙○○於本
    院審理時證述屬實，且告訴人亦於本院審理時坦認在前揭案件審理中被告跟法官
    說乙○○與告訴人有親密關係目的是為了表示證人乙○○的話不準（即不公正）
    等語。可認被告主要係為在前揭案件審理中要能說明證人乙○○所述對自己不利
    之部分有偏頗之虞進而防衛自己，才當庭對法官陳述告訴人與乙○○「有一腿」
    、「有不正常關係」等語，即被告前揭所為係因自衛而發表言論，符刑法第三百
    十一條第一款所明定阻卻構成要件事由，縱然足以造成毀損告訴人名譽之結果，
    亦不該當於誹謗罪之構成要件，亦即可視被告主觀上並不具備誹謗之故意及散佈
    於眾之不法意圖。此外，本院復查無其他積極證據，足認被告確有檢察官所指誹
    謗之犯行，使本院形成被告有罪之心證，自不得率以刑責相繩；不能證明被告犯
    毀謗罪，揆諸前揭說明，關於刑法第三百十條第一項毀謗罪嫌，依法應為被告無
    罪之諭知。
四、既然被告丙○○經檢察官聲請簡易判決處刑之犯罪事實經本院認定為無罪，則公
    訴人於本院審理中擴張被告丙○○於九十一年四月十七日上午在本院九十一年度
    訴字第一五三號妨害自由刑事案件案件審理結束，在本院刑事法庭外指摘甲○○
    與乙○○「有一腿」、「有不正常關係」等語，所涉犯之公然侮辱及誹謗罪嫌之
    部分，與本件即無裁判上一罪關係，應由公訴人另為適法之處置，併此敘明。
據上論斷，應依刑事訴訟法第四百五十二條、第三百零一條第一項，判決如主文。
本案經檢察官侯少卿到庭執行職務。
中      華      民      國      九十二      年    五    月      廿一    日
                                      臺灣臺北地方法院刑事第七庭
                                          法  官  范智達
右正本證明與原本無異。
如不服本判決，應於判決送達後十日內，向本院提出上訴狀。
                                          書記官  劉怡君
中      華      民      國      九十二      年    五    月      廿一    日


司法院資訊處製作；財團法人民間司法改革基金會備份。
